【裁判字號】    99,訴,1343
【裁判日期】    991020
【裁判案由】    返還借款
【裁判全文】
臺灣臺中地方法院民事判決              99年度訴字第1343號
原      告  乙○○
訴訟代理人  陳聰能律師
複代理人    戊○○
被      告  丁○○○○○○
訴訟代理人  陳浩華律師
複代理人    丙○○
上列當事人間請求返還借款事件，本院於民國99年10月6日言詞
辯論終結，判決如下：
    主  文
原告之訴及執行之聲請均駁回。
訴訟費用由原告負擔。
    事實及理由
一、按訴狀送達後，原告不得將原訴變更或追加他訴。但有下列
    各款情形之一者，不在此限：三、擴張或減縮應受判決事項
    之聲明者，民事訴訟法第255條第1項第3款定有明文。本件
    原告起訴時原聲明為「被告應給付原告新台幣（下同）80萬
    元，及自民國94年7月1日起至清償日止，按年息5%計算之利
    息。」，嗣於訴狀送達被告後，於99年7月5日言詞辯論期日
    ，將遲延利息減縮，減縮後訴之聲明為「被告應給付原告80
    萬元及自起訴狀繕本送達翌日起至清償日止，按年息5%計算
    之利息。」，核為減縮應受判決事項之聲明，合於上開民事
    訴訟法第255條第1項第3款之規定，應予准許，合先敘明。
二、原告起訴主張：
(一)被告於民國86年5月27日向訴外人甲○○（原名林如香）借
    款新台幣（下同）80萬元，約定借款期間為45日，還款日期
    為86年7月10日，借款利率以每百元日息8分即年息28.8%計
    算，被告於借款當日先行支付甲○○自86年5月27日起至86
    年7月10日止之利息，並簽發面額80萬元之本票及收據交付
    予甲○○。詎被告於上開約定還款期限屆至後，未依約返還
    上開借款，屢經甲○○催討，仍未獲置理。嗣甲○○因積欠
    原告100萬元，乃於86年8月間將其對被告上開本票債權及借
    款債權均讓與原告，並將被告簽發之上開本票及收據均交付
    予原告，原告前曾將該借款債權讓與之事實通知被告，並已
    對被告向鈞院聲請就上開本票准予強制執行（87年度票字第
    4293號），爰依法請求被告返還80萬元借款及自起訴狀繕本
    送達翌日起計算之法定遲延利息。
(二)對被告抗辯之陳述：如被告於86年間未向甲○○借款或未收
    到該80萬元借款，被告何以願於86年5月27日出具載有已照
    數收到80萬元借款內容之收據，且其所簽發之本票及收據為
    何經十餘年仍未索回？又原告於87年間持上開本票向鈞院聲
    請准予強制執行裁定時，被告仍未爭執或依法對原告提起債
    務人異議之訴，足見被告否認有向甲○○借款及未收到80萬
    元借款之情，均非可採。
(三)聲明：被告應給付原告80萬元，及自起訴狀繕本送達翌日起
    至清償日止，按年息5%計算之利息，並願供擔保請准宣告假
    執行。
三、被告則以：
(一)按稱消費借貸者，於當事人間必本於借貸之意思合致，而有
    移轉金錢或其他代替物之所有權於他方之行為，始得當之。
    是以消費借貸，因交付金錢之原因多端，除有金錢之交付外
    ，尚須本於借貸之意思而為交付，方克成立。本件被告雖確
    曾向他人商洽借款事宜，但是看報紙廣告去當舖借款，並非
    向甲○○借款，而當時有人要求被告簽本票及收據，並要辦
    理抵押，但事後因被告無法提供抵押品，所以沒有辦理抵押
    ，又因為利息太高，且每10日計算1次，因而最後沒有借款
    ，被告並沒有拿到80萬元款項。原告所提出之本票、收據雖
    為真正，原告仍應就系爭借貸意思表示合致及借款業已交付
    之事實，負舉證責任。
(二)證人甲○○未經具結之證言所述不實。證人甲○○既以放款
    為業，並於代書事務所上班，屬專業放款人士，卻在不熟識
    被告且被告未提供擔保之情況下，率爾借款予被告80萬元，
    且逾10餘年均未追討，不合常情。另依執行處卷內資料，被
    告曾書寫一份「其他登記事項」之書面，該書面為登記抵押
    權之約定書面，足見當時被告討論借款之相關事項時，有約
    定設定抵押權，因嗣後被告未提出不動產供借款擔保，故借
    款人並未將借款交付予被告，本件借款即未成立。又證人甲
    ○○與原告有親屬關係，且屬本件借款之債權人身分，該收
    據係定型化收據，其上亦無債權人姓名，已不知真實之借款
    債權人為何人？而甲○○於所稱借款時僅年約30歲左右，非
    代書事務所之負責人，僅為代書助理，豈有可能於他人事務
    所裡辦理自己借貸業務。遑論證人甲○○復無法證明其有交
    付借款現金予被告之事實，系爭借款程序即未完成。則被告
    與甲○○間無成立消費借貸關係，原告所謂債權讓與即無從
    存在。
(三)聲明：原告之訴及假執行之聲請均駁回；如受不利判決，願
    供擔保請准免為假執行。
四、兩造不爭執事項：
(一)原證一所示之本票為被告所簽發。
(二)原證二所示之收據上之手寫文字、簽名為被告所書立。
(三)原告於87年3月30日持原證一所示之本票向本院聲請本票裁
    定，經本院於87年4月9日以87年度票字第4293號裁定准予強
    制執行。
(四)原告以上開本票裁定聲請強制執行，經本院以99年度司執字
    第22045號受理，被告於執行程序中以上開本票請求權時效
    已過為由，提起債務人異議之訴，經本院以99年度訴字第92
    8號受理。嗣原告撤回強制執行之聲請，被告則撤回債務人
    異議之訴訟。
五、法院之判斷：
    本件原告以從訴外人甲○○處受讓債權請求被告清償借款，
    為被告以其並未向訴外人甲○○借款，且系爭借款並未交付
    等詞置辯，則本件應審究者厥為：被告與訴外人甲○○間有
    無成立借貸契約？訴外人甲○○有無將80萬元交付予被告？
    經查：
(一)按稱消費借貸者，謂當事人一方移轉金錢或其他代替物之所
    有權於他方，而約定他方以種類、品質、數量相同之物返還
    之契約，民法第477條第1項定有明文。當事人主張有利於己
    之事實者，就其事實有舉證之責任，民事訴訟法第277條前
    段定有明文。消費借貸為契約之一種，必須當事人互相意思
    表示一致，始能成立。是原告主張有金錢借貸關係存在者，
    須就其發生所須具備之特別要件即金錢之交付與借貸意思表
    示相互一致負舉證責任。
(二)原告主張被告於86年5月27日向訴外人甲○○借款80萬元，
    並簽發本票及收據為憑等語，然為被告所否認。經查原告固
    提出被告所簽發發票日86年5月27日、到期日86年7月10日、
    票面金額80萬元之本票（下稱系爭本票）為證。查本票為無
    因證券，本票執票人就其取得本票之原因，固無須舉證證明
    ，惟執票人主張支票係發票人向其借用款項而簽發，如經發
    票人否認，即應就雙方有此消費借貸關係存在之事實負舉證
    責任（最高法院79年度台上字第679號裁判要旨參照）。被
    告雖自認系爭本票為其簽發，但否認係向證人甲○○借款而
    簽發，依上開說明，本件尚難以本票認定被告與證人甲○○
    間確有借貸契約存在。
(三)又依上開說明，金錢借貸契約，乃屬要物契約，應由貸與人
    就交付金錢之事實負舉證之責，而原告固提出收據1紙為證
    。該收據固經原告於借款人欄簽名、蓋章，並書立「捌拾萬
    元正」之文字，但被告抗辯未收受80萬元借款，是該收據是
    否足以證明訴外人甲○○已給付系爭借款予原告尚須查證。
    經查：
 1、該收據內容「茲收到新台幣○○○係中華民國○年○月○日
    訂抵押契約提供○鄉鎮○段○○段第○號不動產○筆設定抵
    押權登記向台端借用之款項照數收到無訛。此致債權人○○
    ○先生台照……」均以打字方式記載，足證該收據為定型化
    收據，則上開文字是否為被告之意思表示，被告於借款人欄
    簽名時是否已確切表示已收受系爭借款，尚待查證。
 2、證人甲○○就本件借款之經過先後證稱：
  (1)、於99年8月18日在本院略證稱：「因當時我在代書事務所
      擔任助理，被告到代書事務所要辦理貸款事宜，我們才認
      識的，被告知道代書事務所有錢借給人家，叫我借錢給她
      ，我本來的名字叫林如香，後來才更名為甲○○。（法官
      問：你有無借錢給被告？）有的，在86年間借給她80萬元
      ，當時是交現金給被告，被告當場寫本票及收據給我。…
      …（法官問：當初借錢給被告時有無約定何時還款？）當
      初有約定借款後一個月還，但被告說太趕了，被告要求45
      日以後再還。……（被告訴訟代理人問：當時交給被告之
      80萬元如何來的？）當時代書事務所內有28萬現金，我自
      己有另外再從銀行領錢，湊足80萬元交給被告，而我從銀
      行領錢不是當天一次領的，是之前就有陸續領出供作業務
      上之用，我就把這部分的錢拿來湊足80萬元。（被告訴訟
      代理人問：代書名字？）我們是聯合土地代書，有四個代
      書，有黃正忠代書、李代書、謝代書。（被告訴訟代理人
      問：86年當時的存摺是否還在？）要找找看。包括玉山銀
      行及其他家銀行的存摺。（被告訴訟代理人問：86年除了
      簽本票及收據外，是否有再簽其他的？）沒有，本來被告
      有說要以她的土地設定擔保，借錢當時有簽抵押權設定契
      約書，但後來因為被告並沒有拿土地權狀過來，所以我將
      抵押權設定契約書撕掉。（被告訴訟代理人問：86年簽借
      貸契約書及交錢當時有何人在場？）沒有，只有我們二人
      在場。」等語（見本院99年8月18日言詞辯論筆錄）。
  (2)、於99年10月6日在本院證稱：「（法官問：上次開庭時你
      有說要回去找存摺資料有無找到？）因為時間已有十幾年
      了，而且當時我是從事民間放款業務有很多的金主及借款
      人，所以不知道如何去找跟本件有關的存提款資料，我在
      借款給被告前後，也有陸續借款給其他人，提出債權憑證
      可以證明我當時確實有相當之資力。（法官問：在86年5
      月27日前是否認識被告？）有的，賴靖穎有陸續來事務所
      ，因為那時候有一位張先生跟賴靖穎也認識，陪同賴靖穎
      過來事務所，我於事務所從事民間借貸放款工作，月薪50
      000元，抽傭每件3至5％，我當時的經濟狀況不錯，因為
      我從事抽傭部分賺很多錢。（法官問：在本件貸款前，有
      無借款給被告過？）沒有。（法官問：本件既然為第一次
      與被告為往來，又認識被告不久，有無要求擔保？）賴靖
      穎來找我，她有提供她的財力給我看過，別人向她借款有
      設定抵押給她，也提出與他人的和解書債權額有六百多萬
      元，所以我相信她有錢可以還給我。（法官問：本件借款
      究竟有無約定要設定抵押？）當初賴靖穎是拿權狀給我看
      ，我有去調閱她土地權狀謄本，確實是賴靖穎的名字，有
      約定要設定抵押，但後來賴靖穎就沒有再把權狀拿過來辦
      理設定，只有拿上開和解書給我看，表示她有財力。（法
      官問：既然一開始有約定要設定抵押，為何本件尚未設定
      抵押就借款？）這件不是約定要設定抵押的，賴靖穎是拿
      人家欠她錢的資料給我看，就辦理放款。……（法官問：
      你如何向被告催討？）都是打電話給賴靖穎，賴靖穎都有
      接電話，在45天後，從86年7月底到8月初我一直打電話給
      賴靖穎，8月以後我就交給乙○○處理，乙○○如何處理
      我不清楚，之後乙○○會跟我問一下，我還是會打電話給
      賴靖穎，到最後賴靖穎就沒有接電話。（法官問：依你提
      出之債權憑證，債務人未還款時，你就提起本票裁定，為
      何本件遲至87年3月底才提出本票裁定？）我有交給乙○
      ○，但我不知她有無處理。（被告訴訟代理人問：本件借
      款80萬，你抽傭多少錢？）本件我有抽佣，應該是5％，
      但確實多少我忘記了。（法官問：既然本件你是借款人，
      為何還能抽佣金？）因為我於聯合事務所工作，我是中間
      人，在辦理借款時我仍然有對債務人抽佣。（法官問：本
      件借款的款項究竟何人所有？）金主拿他們資金、戶頭給
      我使用，以我的名義對外放款，如果形成呆帳我必須對金
      主們負責，利息是給金主的，所以我另外抽取佣金。」等
      語（見本院99年10月6日言詞辯論筆錄）。
 3、核證人甲○○上開所述可知：
  (1)、證人甲○○證稱其於本件借款係居於中間人地位，介紹被
      告向其幕後金主為借款，所取得之利息亦均交付予幕後金
      主，甲○○則由本件借貸契約中抽取佣金，則證人甲○○
      究係本件借貸契約之債權人，或係介紹人，或係債權人代
      理人，尚屬有疑。
  (2)、又以「收據」上之文字記載及證人甲○○之證述可知，本
      件借款原要求被告提供不動產供抵押設定為擔保，但查借
      款人甲○○與被告並非熟識，於本件借款前，其二人並無
      金錢往來，且證人甲○○係以介紹放款為業，而證人甲○
      ○於處理首次借款與被告事務時，卻未辦妥抵押擔保即交
      付款項，顯與常情有違。況證人甲○○證稱被告已提出所
      有權狀供其查閱謄本，卻未將權狀留存以供辦理抵押，在
      未辦理抵押，即將所有權狀返還，且立即交付現款，顯經
      驗法則有違。
  (3)、再者，依證人甲○○提出之債權憑證可知，證人甲○○對
      訴外人劉見妹等人之票據債權，均於退票後即請求裁定給
      付票款，聲請強制執行，而本件依證人甲○○所述借款日
      期為86年5月27日，約定於86年7月10日還款，被告未如期
      清償，證人甲○○竟未「以自己名義」對被告立即為請求
      ，卻於86年8月間將本件債權讓與原告，原告又遲於87年3
      月30日具狀聲請本票裁定，經本院以87年度票字第4293號
      受理，於88年2月3日核發確定證明，更遲於99年間始聲請
      強制執行等情，業經本院調閱本院87年度票字第4293號、
      本院99年度訴字第928號卷宗審核無誤。證人甲○○處理
      本件債權顯與其處理其他債權方式有違，是其所證是否屬
      實尚屬有疑。另證人甲○○於本院證稱被告於借款當時有
      提供與訴外人謝章彬和解之和解書為擔保，因而未辦理不
      動產抵押等語。但查，被告所提供之和解書如確實為供本
      件借款之擔保，則本件債權人於被告無法如期清償之際，
      自得對和解書所載原告取得之房地主張債權，但依上開說
      明，原告遲至99年始對被告聲請強制執行，且未對該和解
      書所載被告對第三人之債權為任何主張，足證證人甲○○
      所述與經驗法則有違。
（四）綜上事證，證人甲○○證稱有於86年5月27日將本件借款
      80萬元交付予被告等情與經驗法則有違，不足採信。此外
      ，原告就其主張之消費借貸關係復未再舉證以實其說，則
      原告主張被告有向證人甲○○消費借貸80萬元云云，其舉
      證即有未足，其執此主張，應不可採。
六、綜上所述，原告之主張應不足採，是本件仍應以被告之抗辯
    ，較可採信為真實。從而，原告提起本訴，求為判決被告應
    給付原告80萬元，及自起訴狀繕本送達翌日起至清償日止，
    按週年利率5%計算之利息，即為無理由，應予駁回。其假執
    行之聲請，亦失其依據，應併予駁回。
七、本件事證已臻明確，兩造其餘之攻擊防禦方法，經審酌後認
    與判決基礎之事實及結果並無影響，爰不一一贅述，併此敘
    明。
八、訴訟費用負擔之依據：民事訴訟法第78條。
中    華    民    國    99    年    10    月    20    日
                  民事第一庭    法  官  周玉蘭
以上正本係照原本作成。
如對本判決上訴，須於判決送達後20日內向本院提出上訴狀（須
附繕本）。如委任律師提起上訴者，應一併繳納上訴審裁判費。
中    華    民    國    99    年    10    月    20    日
                                書記官  董美惠

司法院資訊處製作；財團法人民間司法改革基金會備份。
